---
title: "Kmeans_Clustering_R"
format: docx
editor: visual
---

# Analyse de la base de données 'Live'

La base de données 'Live' contient des informations collectées auprès de vendeurs sur Facebook en Thaïlande.

Elle comprend différents types de statuts (photo, vidéo, etc.) ainsi que diverses métriques telles que les 'likes', 'shares', et 'comments'.

Les détails précis des variables peuvent varier en fonction du fichier de données spécifique utilisé.

La base de données contient les inforamtions suivantes:

\- `status_id` : L'ID unique de chaque publication.

\- `status_type` : Le type de publication (par exemple, photo, statut, lien, vidéo).

\- `status_published` : La date et l'heure de la publication.

\- `num_reactions` : Le nombre total de réactions à la publication (par exemple, likes, love, wow, haha, sad, angry).

\- `num_comments` : Le nombre total de commentaires sur la publication.

\- `num_shares` : Le nombre total de partages de la publication.

\- `num_likes` : Le nombre total de "J'aime" pour la publication.

\- `num_loves` : Le nombre total de "Love" réactions pour la publication.

\- `num_wows` : Le nombre total de "Wow" réactions pour la publication.

\- `num_hahas` : Le nombre total de "Haha" réactions pour la publication.

\- `num_sads` : Le nombre total de "Sad" réactions pour la publication.

\- `num_angrys` : Le nombre total de "Angry" réactions pour la publication.

L'objectif de cette analyse est **de découvrir des modèles et des tendances dans les données qui peuvent nous aider à comprendre comment les utilisateurs de Facebook en Thaïlande** interagissent avec les publications des vendeurs en ligne.

Ces informations peuvent être utilisées pour **optimiser la stratégie de contenu des vendeurs**, améliorer l'engagement des utilisateurs et, finalement, augmenter les ventes.

5 étapes clés pour réaliser les K-means

-   Étape 1 : Analyse et traitement des données

-   Étape 2 : Analyse de la relation qui existe entre les variables

-   Étape 3 : Analyse de la relation multivariée entre les variables

-   Étape 4 : Choix du nombre de groupes optimal

-   Étape 5 : Interprétation des résultats

# Etape 1: Analyse et traitement des données

4 points clés à vérifier lors de la description des données :

-   Point 1 : Transformation des variables

-   Point 2 : Analyse des valeurs manquantes

-   Point 3 : Traitement des données aberrantes

-   Point 4 : Description des données

## Point 1: Transformation des variables

```{r}
chemin<-"/Users/natachanjongwayepnga/Documents/GitHub/LeCoinStat/Kmeans_Logiciel_R/data"# Remplacez par le chemin dans lequel se trouve votre base de données
base_publication<-read.csv(paste0(chemin,"/Live.csv"))

#Visualiser les premières lignes de la base de données 

head(base_publication)
```

```{r}
View(base_publication)
```

```{r}
#Types des variables dans la base de données
str(base_publication)
```

### Suppression des colonnes inutiles

```{r}
#install.packages("dplyr")
# Assurez-vous que le package dplyr est chargé
library(dplyr)

# Suppression des colonnes inutiles
base_publication<-base_publication %>% select(-c("Column1", "Column2", "Column3","Column4", "status_published"))

str(base_publication)
```

### Résumé rapide des données

```{r}
#Résumé rapide de la base de données
summary(base_publication)
```

## Point 2: Analyse des données manquantes

```{r}
# Fonction pour calculer la proportion de valeurs manquantes par variable
proportion_valeurs_manquantes <- function(data) {
    # Calcul du nombre de valeurs manquantes par colonne
  nb_valeurs_manquantes <- sapply(data, function(x) sum(is.na(x)))

  # Calcul de la proportion de valeurs manquantes
  proportion_manquantes <- nb_valeurs_manquantes / nrow(data)

  # Création d'un dataframe pour le résultat
  resultat <- data.frame(Nombre = nb_valeurs_manquantes, Proportion = proportion_manquantes)

  return(resultat)
}

# Utilisation de la fonction avec votre base de données
resultat <- proportion_valeurs_manquantes(base_publication)
resultat
```

### Découverte d'un package VIM

```{r}
# Charger le package VIM
if (!require(VIM)) install.packages("VIM")
library(VIM)

# Utilisation de la fonction aggr() pour visualiser les valeurs manquantes
# base_publication : le dataframe contenant vos données
# col : définit les couleurs utilisées dans le graphique (navyblue pour les valeurs existantes, yellow pour les manquantes)
# numbers : si TRUE, affiche le pourcentage de valeurs manquantes pour chaque variable
# sortVars : si TRUE, trie les variables par le taux de valeurs manquantes
# labels : les étiquettes à utiliser pour chaque variable, ici on utilise les noms des colonnes de base_publication
# cex.axis : taille du texte des étiquettes d'axe (réduite ici à 0.7 pour une meilleure lisibilité)
# gap : espace entre les barres dans l'histogramme
# ylab : étiquettes pour l'axe des y, ici définies comme un histogramme des données manquantes et leur motif

aggr(base_publication, col=c('navyblue','yellow'), numbers=TRUE, sortVars=TRUE, 
     labels=names(base_publication), cex.axis=.7, gap=3, ylab=c("Histogram of missing data","Pattern"))
```

## Points 3 et 4 : Analyse des outliers et description des données

Deux points:

-Analyses des variables qualitatives

-Analyse des variables quantitatives

### Variable qualitative: type de statut

Deux analyses:

-Tableau des fréquences

-Barplot

```{r}
# Chargement du package ggplot2 pour la visualisation
library(ggplot2)

# Création d'une table des fréquences pour la variable status_type

type_statut_table <- table(base_publication$status_type)

# Conversion de la table en dataframe pour la visualisation
type_statut_df <- as.data.frame(type_statut_table)

# Renommage des colonnes
names(type_statut_df) <- c("status_type", "Count")

# Ajout d'une colonne pour les proportions
type_statut_df$Proportion <- type_statut_df$Count / sum(type_statut_df$Count)

# Création du diagramme en barres
ggplot(type_statut_df, aes(x = status_type, y = Count, fill = status_type)) +
  geom_bar(stat = "identity") +
  geom_text(aes(label = paste(round(Proportion * 100), "%")), vjust = -0.5) +
  labs(title = "Répartition par Type de Statut", x = "Type de Statut", y = "Nombre") +
  theme_minimal() +
  scale_fill_brewer(palette = "Pastel1")

#Afficher le nombre
type_statut_table
```

### Analyse des variables quantitatives

Deux graphiques à réaliser:

-Histogrammes

-Boxplot

```{r}
# Installer les packages nécessaires si ce n'est pas déjà fait
if (!require(ggplot2)) install.packages("ggplot2")

# Charger les packages
library(ggplot2)
# Identifier les colonnes quantitatives
liste_variable_quanti <-colnames(base_publication)[-c(1,2)]

# Créer un histogramme pour chaque variable quantitative
for (var in liste_variable_quanti) {
  # Vérifier si la variable est continue
  if (is.numeric(base_publication[[var]])) {
    print(ggplot(base_publication, aes(x = .data[[var]])) +
            geom_histogram(bins = 30, fill = "blue", color = "black") +
            theme_minimal() +
            labs(title = paste("Histogramme de", var), x = var, y = "Fréquence"))
  } else {
    message(paste("La variable", var, "n'est pas quantitative et sera ignorée."))
  }
}



```

```{r}

# Créer un boxplot pour chaque variable quantitative
for (var in liste_variable_quanti) {
  # Vérifier si la variable est continue
  if (is.numeric(base_publication[[var]])) {
    print(ggplot(base_publication, aes(x = factor(1), y = .data[[var]])) +
            geom_boxplot(fill = "skyblue", color = "darkblue") +
            theme_minimal() +
            labs(title = paste("Boxplot de", var), x = "", y = var))
  } else {
    message(paste("La variable", var, "n'est pas quantitative et sera ignorée pour les boxplots."))
  }
}
```

\

```{r}
library(psych)
describe(base_publication[,liste_variable_quanti])
```

# Étape 2 : Analyse des relations entre les variables

-   Mettre en place le pair plot (nuage de points).

-   Mettre en place la heatmap de corrélation.

-   Analyser les relations entre les variables qualitatives et quantitatives.

-   Analyser les relations entre les variables qualitatives.

## Réaliser le pair plot entre les variables

```{r}
# Chargement des packages nécessaires
if (!require(GGally)) install.packages("GGally")
library(GGally)
# Sélection des variables quantitatives
base_anal <- base_publication[,-1]#Enlever l'identifiant de la base

# Création du pairplot
plot(base_anal)
```

## Heatmap de corrélation entre les variables quantitatives

```{r}
if (!require(ggplot2)) install.packages("ggplot2")
if (!require(reshape2)) install.packages("reshape2")  # Pour transformer la matrice de corrélation
library(ggplot2)
library(reshape2)
base_quati <- base_publication[,-c(1,2)]  # Enlever les colonnes non quantitatives
matrice_correlation <- cor(base_quati, use = "complete.obs")

# Fondre la matrice de corrélation pour une utilisation avec ggplot2
melted_cormat <- melt(matrice_correlation)


ggplot(data = melted_cormat, aes(Var2, Var1, fill = value)) +
 geom_tile(color = "white") +
 geom_text(aes(label = round(value, 2)), vjust = 1, size = 3) +  # Ajout de geom_text avec une taille de police augmentée
 scale_fill_gradient2(low = "blue", high = "red", mid = "white", 
                      midpoint = 0, limit = c(-1,1), space = "Lab", 
                      name="Corrélation de Pearson") +
 theme_minimal() + 
 theme(axis.text.x = element_text(angle = 45, vjust = 1, 
                                  size = 12, hjust = 1),
       axis.text.y = element_text(size = 12)) +
 coord_fixed()

```

## Relation variable qualitative et une variable quantitative

-   Mettre en place les boxplots bivariés.

-   Réaliser les tests statistiques adaptés (Wilcoxon, Kruskal-Wallis, ANOVA, Student, Welch).

```{r}
if (!require(ggplot2)) install.packages("ggplot2")

# Charger les packages
library(ggplot2)

# Pour chaque variable quantitative, créer un boxplot par rapport à status_type
for (col in liste_variable_quanti) {
    # Créer le boxplot
    p <- ggplot(base_publication, aes(x = status_type, y = .data[[col]], fill = status_type)) +
        geom_boxplot(alpha = 0.7) +  # Supprimer la bordure noire
        scale_fill_brewer(palette = "Set1") +  # Utiliser une palette de couleurs vive
        labs(title = paste("Boxplot de", col, "par status_type"), x = "Status Type", y = col) +
        theme_minimal() +
        theme(axis.text.x = element_text(angle = 45, hjust = 1),  # Incliner le texte de l'axe X
              plot.title = element_text(hjust = 0.5))  # Centrer le titre

    # Afficher le boxplot
    print(p)
}
```

```{r}
# Effectuer le test de Wilcoxon pour chaque variable quantitative par rapport à une variable qualitative

resultats_tests <- list()

for (col in liste_variable_quanti) {
    # Exécution du test de Kruskal-Wallis
    test <- kruskal.test(as.formula(paste(col, '~ status_type')), data = base_publication)
    
    # Stocker la statistique de test et la p-valeur
    resultats_tests[[col]] <- c(statistic = test$statistic, p.value = test$p.value)
}

# Conversion de la liste des résultats en dataframe
resultats_dataframe <- as.data.frame(t(sapply(resultats_tests, c)))

# Nommer les colonnes et les lignes du dataframe
colnames(resultats_dataframe) <- c("statistic", "p.value")
rownames(resultats_dataframe) <- liste_variable_quanti

resultats_dataframe

```

# Etape 3: Réaliser l'ACP

2 points clés:

-Choix du nombre d'axe factoriel

-Interprétation des axes

## 1 - Choisir le nombre d'axe factoriel

```{r}

if (!require(FactoMineR)) install.packages("FactoMineR")
if (!require(factoextra)) install.packages("factoextra")

library(FactoMineR)
library(factoextra)

# Sélection des variables quantitatives
base_quanti <- base_publication[,-c(1,2)]  # Exclure les colonnes non quantitatives

# Variable qualitative comme supplémentaire
status_type <- base_publication$status_type

# Normalisation (centrage et réduction) des variables quantitatives
base_quanti_norm <- scale(base_quanti)
acp <- PCA(base_quanti_norm, graph = FALSE)
fviz_eig(acp)
```

## 2- Interpréter les axes

```{r}
# Cercle de corrélation
fviz_pca_var(acp, col.var = "contrib", repel = TRUE) # Colorer par contribution
fviz_pca_var(acp, col.var = "cos2", repel = TRUE) # Colorer par contribution
```

# Mise en place des kmeans

# Etape 4: Détermination du nombre de cluster

2 méthodes pour déterminer le nombre de groupe

-   Méthode du coude

<!-- -->

-   score de silhouette

```{r}
if (!require(factoextra)) install.packages("factoextra")
if (!require(cluster)) install.packages("cluster")

library(factoextra)
library(cluster)
```

### Méthode 1: Méthode du coude

L'idée de base derrière les méthodes de partitionnement de clusters, telles que le clustering k-means, est de définir des clusters afin de **minimiser** la **variation intra-cluster totale.** Cette variation est connue sous le nom de variation totale intra-cluster ou somme totale des carrés intra-cluster (WSS). La formule pour minimiser la WSS est la suivante :

$$
\text{minimiser} \left( \sum_{k=1}^K W(C_k) \right)
$$

Dans cette formule, $C_k$ représente le k-ième cluster et \$W(C_k) \$est la variation intra-cluster. La WSS quantifie la densité du regroupement et l'objectif est de la réduire au minimum possible.

Pour déterminer le nombre optimal de clusters, on peut utiliser l'algorithme suivant :

1.  Appliquer l'algorithme de clustering pour différentes valeurs de k, par exemple, en faisant varier k de 1 à 10 clusters.

2.  Calculer la WSS pour chaque valeur de k.

3.  Tracer la courbe de WSS en fonction du nombre de clusters k.

4.  Identifier l'emplacement d'un coude dans le graphique, qui est généralement considéré comme un indicateur du nombre approprié de clusters.

<https://uc-r.github.io/kmeans_clustering#optimal>

```{r}
# Détermination du nombre optimal de clusters avec la méthode du coude
fviz_nbclust(base_quanti_norm, kmeans, method = "wss") + 
    geom_vline(xintercept = 4, linetype = 2) +  # Ajuster le xintercept selon le résultat
    labs(title = "Détermination du Nombre Optimal de Clusters",
         x = "Nombre de Clusters",
         y = "Somme des Carrés Intra-Cluster (WSS)") +
    theme_minimal()

```

### Méthode 2: Méthode de silhouette

L'approche de la silhouette détermine **à quel point chaque objet est bien intégré dans son cluster**. Une largeur moyenne de silhouette élevée indique un bon clustering. La méthode de la silhouette moyenne calcule la silhouette moyenne des observations pour différentes valeurs de k. Le nombre optimal de clusters k est celui qui maximise la silhouette moyenne sur une plage de valeurs possibles pour k.

<https://uc-r.github.io/kmeans_clustering>

```{r}


if (!require(purrr)) install.packages("purrr")
library(purrr)

# function to compute average silhouette for k clusters
avg_sil <- function(k) {
  km.res <- kmeans(base_quanti_norm, centers = k, nstart = 25)
  ss <- silhouette(km.res$cluster, dist(base_quanti_norm))
  mean(ss[, 3])
}

# Compute and plot wss for k = 2 to k = 15
k.values <- 2:15

# extract avg silhouette for 2-15 clusters
avg_sil_values <- map_dbl(k.values, avg_sil)

plot(k.values, avg_sil_values,
     type = "b", pch = 19, frame = FALSE, 
     xlab = "Nombre de clusters K",
     ylab = "Silhouettes Moyennes")


fviz_nbclust(base_quanti_norm, kmeans, method = "silhouette") +
    labs(title = "Détermination du Nombre Optimal de Clusters avec la Méthode de la Silhouette",
         x = "Nombre de Clusters",
         y = "Largeur Moyenne de la Silhouette") +
    theme_minimal()

```

```{r}
set.seed(123)  # Pour la reproductibilité
kmeans_result <- kmeans(base_quanti_norm, centers = 4, nstart = 25)
```

```{r}
fviz_cluster(kmeans_result, data = base_quanti_norm)
```

```{r}
set.seed(123)  # Pour la reproductibilité
k2 <- kmeans(base_quanti_norm, centers = 2, nstart = 25)
k3 <- kmeans(base_quanti_norm, centers = 3, nstart = 25)
k5 <- kmeans(base_quanti_norm, centers = 5, nstart = 25)

# plots to compare
p1 <- fviz_cluster(k2, geom = "point", data = base_quanti_norm) + ggtitle("k = 2")
p2 <- fviz_cluster(k3, geom = "point",  data = base_quanti_norm) + ggtitle("k = 3")
p3 <- fviz_cluster(k5, geom = "point",  data = base_quanti_norm) + ggtitle("k = 5")
p4 <- fviz_cluster(kmeans_result, geom = "point",  data = base_quanti_norm) + ggtitle("k = 4")

library(gridExtra)
grid.arrange(p1, p2, p3,p4, nrow = 2)

```

# Etape 5: Interprétation des résultats

Source code: <https://www.datanovia.com/en/blog/beautiful-radar-chart-in-r-using-fmsb-and-ggplot-packages/>

```{r}
# Ajouter la colonne de cluster à base_publication
base_publication$cluster <- factor(kmeans_result$cluster)
```

```{r}

# Pour chaque variable quantitative, créer un boxplot par rapport à cluster
for (col in liste_variable_quanti) {
  p <- ggplot(base_publication, aes(x = cluster, y = .data[[col]], fill = cluster)) +
    geom_boxplot() +
    scale_fill_brewer(palette = "Set1") +  # Utiliser une palette de couleurs
    labs(title = paste("Boxplot de", col, "par cluster"), x = "Cluster", y = col) +
    theme_minimal() +
    theme(axis.text.x = element_text(angle = 45, hjust = 1),  # Incliner le texte de l'axe X
          plot.title = element_text(hjust = 0.5))  # Centrer le titre

  # Afficher le boxplot
  print(p)
}

```

```{r}
ggplot(base_publication, aes(x = factor(cluster), fill = status_type)) +
    geom_bar(position = "dodge") +
    scale_fill_brewer(palette = "Set1") +  # Utiliser une palette de couleurs
    labs(title = "Répartition des types de statuts par cluster",
         x = "Cluster",
         y = "Nombre de statuts") +
    theme_minimal() +
    theme(axis.text.x = element_text(angle = 45, hjust = 1))  # Incliner le texte de l'axe X

```

```{r}

base_groupe <- base_publication %>%
  group_by(cluster, status_type) %>%
  summarise(count = n(), .groups = 'drop') %>%
  group_by(cluster) %>%
  mutate(freq = count / sum(count)) %>%
  ungroup()
base_groupe



ggplot(base_groupe, aes(x = factor(cluster), y = freq, fill = status_type)) +
  geom_bar(stat = "identity", position = "fill") +
  geom_text(aes(label = scales::percent(freq, accuracy = 1)), 
            position = position_fill(vjust = 0.5), 
            size = 3, 
            color = "black") +
  scale_fill_brewer(palette = "Set1") +  # Utiliser une palette de couleurs
  labs(title = "Répartition proportionnelle des types de statuts par cluster",
       x = "Cluster",
       y = "Proportion (%)") +
  theme_minimal() +
  theme(axis.text.x = element_text(angle = 45, hjust = 1))  # Incliner le texte de l'axe X


```

## Interprétation avec 3 clusters

```{r}
base_publication$cluster3 <- factor(k3$cluster)
```

```{r}
# Pour chaque variable quantitative, créer un boxplot par rapport à cluster
for (col in liste_variable_quanti) {
  p <- ggplot(base_publication, aes(x = cluster3, y = .data[[col]], fill = cluster3)) +
    geom_boxplot() +
    scale_fill_brewer(palette = "Set1") +  # Utiliser une palette de couleurs
    labs(title = paste("Boxplot de", col, "par cluster3"), x = "Cluster", y = col) +
    theme_minimal() +
    theme(axis.text.x = element_text(angle = 45, hjust = 1),  # Incliner le texte de l'axe X
          plot.title = element_text(hjust = 0.5))  # Centrer le titre

  # Afficher le boxplot
  print(p)
}
```

```{r}
library(dplyr)
#install.packages("tidyverse")
library(tidyverse)
# Calculer les proportions
base_groupe <- base_publication %>%
  group_by(cluster3, status_type) %>%
  summarise(count = n(), .groups = 'drop') %>%
  group_by(cluster3) %>%
  mutate(freq = count / sum(count)) %>%
  ungroup()
base_groupe
```

```{r}
ggplot(base_groupe, aes(x = cluster3, y = freq, fill = status_type)) +
  geom_bar(stat = "identity", position = "fill") +
  geom_text(aes(label = scales::percent(freq, accuracy = 1)), 
            position = position_fill(vjust = 0.5), 
            size = 3, 
            color = "black") +
  scale_fill_brewer(palette = "Set1") +  # Utiliser une palette de couleurs
  labs(title = "Répartition proportionnelle des types de statuts par cluster",
       x = "Cluster",
       y = "Proportion (%)") +
  theme_minimal() +
  theme(axis.text.x = element_text(angle = 45, hjust = 1))  # Incliner le texte de l'axe X
```
